【裁判字號】    96,訴,2107
【裁判日期】    970117
【裁判案由】    遷讓房屋
【裁判全文】
臺灣板橋地方法院民事判決              96年度訴字第2107號
原      告  甲○○
訴訟代理人  廖振洲律師
複代理人    陳香文律師
被      告  乙○○
上列當事人間請求遷讓房屋事件，經本院於民國97年1 月3 日言
詞辯論終結，判決如下：
    主  文
被告應將坐落台北縣板橋市○○段364 建號即門牌號碼台北縣板
橋市○○街89號房屋及增建部分：第一層12.63 平方公尺，第二
層12.63 平方公尺，第三層80.75 平方公尺（含雨遮18.70 平方
公尺），遷讓交還原告。
被告應給付原告新台幣伍萬陸仟零貳拾捌元及自民國96年11月30
日起至清償日止按年息百分之五計算之利息。
被告應自96年11月6 日起至返還系爭房屋之日止，按月給付原告
新台幣壹萬肆仟零柒元。
原告其餘之訴駁回。
訴訟費用由被告負擔。
本判決第一項於原告以新台幣捌拾參萬元供擔保後，得為假執行
。
本判決第二項於原告以新台幣壹萬捌仟元供擔保後，得為假執行
。
本判決第三項於各該給付期屆至時，原告依各期給付提供新台幣
肆仟陸佰元供擔保後，各得為假執行。
原告其餘假執行之聲請駁回。
    事實及理由
一、按訴狀送達後，原告不得將原訴變更或追加他訴，但不甚礙
    被告之防禦及訴訟之終結者，不在此限，民事訴訟法第255
    條第1 項但書第7 款定有明文。本件原告起訴時請求「被告
    應將坐落台北縣板橋市○○段364 建號即門牌號碼台北縣板
    橋市○○街89號房屋遷讓返還原告」，嗣追加為「被告應將
    前揭房屋遷讓返還原告。被告應給付原告新台幣（下同）
    52441 元及自起訴狀繕本送達翌日起至清償日止，按週年利
    率百分之五計算之利息，並自96年11月5 日起至返還前揭房
    屋之日止，按月給付原告13110 元。願供擔保，請准宣告假
    執行」，又變更為「被告應將前揭房屋及其增建部分騰空遷
    讓返還原告。被告應給付原告103454元及自起訴狀繕本送達
    翌日起至清償日止，按週年利率百分之五計算之利息，並自
    96年12月5 日起至返還系爭建物日止，按月給付原告20690
    元。願供擔保，請准宣告假執行」，因不甚礙被告之防禦及
    訴訟之終結，於法並無不合，先予敘明。
二、原告主張：坐落台北縣板橋市○○段364 建號即門牌號碼台
    北縣板橋市○○街89號房屋，已登記面積為：第一層77.47
    平方公尺，第二層91.54 平方公尺，騎樓面積14.07 平方公
    尺，總面積183.08平方公尺，未登記之增建部分面積為：第
    一層12.63 平方公尺，第二層12.63 平方公尺，第三層80.
    75平方公尺（含雨遮18.70 平方公尺），原為被告及訴外熊
    敏男等人公同共有，原告依土地法第34條之1 向訴外人熊敏
    男等人購買前揭房屋及基地，並於96年7 月5 日登記取得前
    揭房屋及基地之所有權，被告並無占有系爭房屋之正當權源
    ，經原告限期催告被告遷讓返還系爭房屋，被告仍置之不理
    ，為此原告依民法第767 條之規定，請求被告將前揭房屋遷
    讓返還原告。又按無權占用他人之土地或房屋，可獲得相當
    於租金之利益，為社會通常之觀念，業經最高法院61年台上
    字第1695號判例所示。被告無權占用原告所有前揭房屋，其
    所受利益，與原告所受不能使用、收益之損害間，有因果關
    係，故原告得請求被告給付無權占有系爭建物所獲得相當租
    金之不當得利。系爭土地96年元月之申報地價為每平方公尺
    21483 元，系爭房屋含未登記之增建部分，占用土地面積，
    為104.17平方公尺，故土地之申報總價為0000000 元（
    21483 ×104.17=0000000），再依系爭房屋96年度房屋契稅
    繳款書所載，系爭房屋96年度現值為170000元，然此僅屬一
    、二樓部分（一、二樓登記面積共為183.08平方公尺），就
    第三層頂樓增建部分（面積為80.75 平方公尺），仍有經濟
    上利用價值，被告亦有利用，是頂樓增建部分之現值為
    75014 元，故系爭房屋總現值應為245014元。衡諸系爭房地
    位於板橋市商業繁榮市區○○路及四川路一段及捷運板南線
    府中站之沿線商圈，交通十分便捷，鄰近忠孝國中、後埔國
    小、實踐國小、吉仁醫院、重慶公園，附近並開設小牛頓補
    習班、理容院、餐飲店及服飾店等商家，商店林立，生活機
    能良好，應以系爭房地申報總價10% 為相當，是被告應給付
    原告自96年7 月5 日取得所有權起至同年12月5 日止相當於
    租金之損害賠償，共計103454元【（0000000+245014）×
    10% ÷12×5= 103454 】及自起訴狀繕本送達翌日起至清償
    日止，按週年利率百分之五計算之利息；並自96年12月5日
    起至遷讓返還系爭房地之日止，按月給付原告相當於租金之
    不當得利損害賠償20690 元。
三、被告則以：一般要占有人搬遷，通常會給占有人一段時間，
    原告於7 月份才取得系爭房屋所有權，應給予被告四個月搬
    遷，逾時不搬，才能起算不當得利，故伊認為原告請求不當
    得利應自96年11月份起算為合理，又伊只有占用一、二樓，
    三樓之物品為其母之遺物等語置辯。並聲明：原告之訴及其
    假執行之聲請均駁回。
四、查坐落台北縣板橋市○○段364 建號即門牌號碼台北縣板橋
    市○○街89號房屋，已登記面積為：第一層77.47 平方公尺
    ，第二層91.54 平方公尺，騎樓面積14.07 平方公尺，總面
    積183.08平方公尺，此有建物登記謄本可稽。未登記之增建
    部分面積為：第一層12.63 平方公尺，第二層12.63 平方公
    尺，第三層80.75 平方公尺（含雨遮18.70 平方公尺），系
    爭房屋屬透天厝建築，由被告占有使用中，一樓客廳由被告
    設置機器經營小型工廠，其餘為住家，業據本院會同台北縣
    板橋地政事務所人員勘驗現場屬實，有勘驗筆錄及複丈成果
    圖足參。被告雖辯稱：伊只有占用一、二樓，三樓為伊母親
    生前所使用，目前放置伊母親之遺物等語。惟查，一至三樓
    均由中間內部樓梯相通，被告管理支配一、二樓，是被告對
    於三樓已立於可排除他人干涉之狀態，被告對於三樓亦有事
    實上之管領力，況三樓所放置之物品為被告因繼承取得所有
    權，自不能謂被告未使用三樓之空間。
五、系爭房屋及基地原為被告與訴外人熊敏男等人公同共有，原
    告依土地法第34條之1 向訴外人熊敏男等人購買前揭房屋及
    基地，並於96年7 月5 日登記取得前揭房屋及基地之所有權
    ，被告業已喪失所有權，且未舉證證明其對於系爭房屋有何
    正當之使用權源，原告主張被告無權占有，自屬可採。被告
    無權占有使用原告之物，係侵害原告所有權之利益歸屬，致
    原告受有損害，從而，原告本於所有權人之地位，請求被告
    返還系爭房屋，及返還相當於租金之不當得利，洵屬有據。
    被告雖辯稱：一般要占有人搬遷，通常會給占有人一段時間
    ，原告於7 月份才取得系爭房屋所有權，應給予被告四個月
    搬遷，逾時不搬，才起算不當得利，故伊認為原告請求不當
    得利應自96年11月份起算為合理等語。惟查，原告自96年7
    月5 日登記取得系爭房屋之所有權，所有權之利益應歸於原
    告，被告無法律上之原因使用原告之物，即係侵害原告所有
    權之利益歸屬，與原告何時請求被告搬遷無涉，是原告自96
    年7 月5 日起算不當得利，堪屬正當。
六、按城市地方房屋之租金以不超過土地及其建築物申報總價年
    息百分之10為限，土地法第97條第1 項所明定。又土地法施
    行法第25條規定，土地法第97條第1 項所謂土地及建築物之
    總價額，土地價額依法定地價，建築物價額依該管市縣地政
    機關估定之價額，又土地法第148 條規定，土地所有權人依
    本法所申報之地價，為法定地價，則土地法第97條第1 項所
    謂土地申報價額即指該土地之申報地價而言。而房屋之申報
    價額，因目前市縣地政機關並未進行估定，故無房屋之申報
    價額可資認定，原告提出契稅繳款書主張依照繳款書移轉價
    格17萬元作為系爭房屋之申報價值，亦無不可，被告對此並
    未爭執。又該契稅繳款書僅就一、二樓部分已登記部分申報
    移轉價格（一、二樓登記面積共為183.08平方公尺），就第
    三層增建部分（面積為80.75 平方公尺），仍有經濟上利用
    價值，被告亦有利用，是頂樓增建部分之價值亦應一併計算
    ，爰以一、二樓之價值、面積換算三樓之價值為74981 元。
    計算方式為：170000/183.08x80.75=74981 。故系爭房屋之
    申報價值為244981元（170000+74981=244981） 。次查，系
    爭房屋坐落之土地為板橋市○○段366 地號，其96年度申報
    地價為每平方公尺17186.4 元（原告誤將公告地價為申報地
    價），土地面積108 平方公尺，所有權為全部，有土地登記
    謄本可稽，是土地申報價值為0000000 元（17186.4x108=00
    0000 0），合計土地及建物申報總價為0000000 元。又查系
    爭房屋於民國57年10月15日完成，已屬老舊，有建物謄本及
    照片可稽，本院斟酌系爭房屋之一樓客廳作小型工廠使用，
    其餘為住家，建物已老舊，房屋面臨之光明街巷道狹小，多
    以住家為主，與光明街交叉之重慶路較為繁榮，附近有忠孝
    國中、後埔國小，生活機能良好，應以系爭房地申報總價年
    息8%為相當，換算每月為14007 元（000000 0x8%/12=14007
    ），是被告應給付原告自96年7 月5 日取得所有權起至同年
    11月5 日止四個月相當於租金之不當得利，共計56028 元。
    是原告請求被告給付56028 元及自追加訴狀繕本送達翌日起
    至清償日止按年息百分之五計算之利息；並自96年11月6 日
    起至返還系爭房屋之日止，按月給付原告14007 元，為有理
    由，應予准許，逾此範圍之請求為無理由，應予駁回。
七、本件原告勝訴部份，原告陳明願供擔保請准宣告假執行，核
    無不合，就遷讓房屋部分，原告陳報訴訟標的價值為250 萬
    元，爰酌定相當之擔保金額准許之。至原告敗訴部份，其假
    執行之聲請失所附麗，應予駁回。
八、結論：原告之訴為一部有理由，一部無理由，依民事訴訟法
    第79條，第390 條第2 項，判決如主文。
中    華    民    國    97    年    1     月    17    日
                  民事第三庭法  官  陳映如
以上正本係照原本作成
如對本判決上訴，須於判決送達後20日內向本院提出上訴狀
中    華    民    國    97    年    1     月    17    日
                            書記官  李錦輝


司法院資訊處製作；財團法人民間司法改革基金會備份。
